臺灣高雄地方法院民事判決　　　　　　　95年度訴字第3721號
原　　　告　甲○○
被　　　告　丙○○
上列當事人間返還不當得利事件，本院於民國96年9 月26日言詞
辯論終結，判決如下：
    主  文
被告應給付原告新臺幣壹佰陸拾萬元，及自民國九十五年十月二
十八日起至清償日止，按年息百分之五計算之利息。
訴訟費用由被告負擔。
本判決於原告以新臺幣伍拾肆萬元供擔保後，得假執行。
    事實及理由
一、原告主張：兩造於民國91年2月1日簽訂「國有養地租賃權讓
    渡書」（下稱系爭讓渡書），約定被告將其向財政部國有財
    產局臺灣中區辦事處雲林分處（下稱國有財產局雲林分處）
    所承租、坐落雲林縣台西鄉○○段第1323號（面積789.28平
    方公尺土地（嗣經分割為同段1323、1323-1號土地，面積分
    別為269 平方公尺及520.28平方公尺，下稱系爭土地）之租
    賃權讓渡予原告，且被告嗣後如可向國有財產局雲林分處買
    受系爭土地時，被告並應將系爭土地移轉予原告所有，原告
    則給付新臺幣（下同）1,600,000 元（下稱系爭款項）予被
    告，作為原告買受系爭土地所有權之對價，原告並已於91年
    2 月間某日給付系爭款項予被告。詎原告於95年7 月4 日向
    國有財產局雲林分處詢問，始知經濟部已於94年12月15日，
    公告系爭土地為嚴重地層下陷地區，並自95年1 月5 日以後
    不再辦理系爭土地之新申租及申購，即被告已無法買受系爭
    土地並將系爭土地移轉予原告所有，自屬給付不能，被告應
    將系爭款項返還予原告，原告爰依民法第266 條第2 項及同
    法第227 條之2 規定請求本院擇一為原告勝訴之判決，並聲
    明：(1)被告應給付原告1,600,000 元，及自起訴狀繕本送達
    翌日起至清償日止，按年息5 ％計算之利息。(2)願供擔保請
    准宣告假執行。
二、被告則以：伊對於兩造有簽立系爭讓渡書，及原告有給付被
    告系爭款項之事實不爭執，惟辯稱：當初原告係以1,600,00
    0 元向伊買系爭土地之租賃權而已，如嗣後伊可向國有財產
    局雲林分處購買系爭土地時，買受系爭土地之價款及辦理系
    爭土地過戶手續之相關費用均仍應由原告負擔，伊僅係配合
    原告辦理系爭土地之過戶手續等語置辯，並聲明：原告之訴
    駁回。
三、兩造不爭執之事項：
  (1)兩造於91年2 月1 日簽訂系爭讓渡書（本院卷第5 頁），原
    告並於同年2 月間某日將系爭款項給付被告收受。
  (2)被告最後1 次係於90年2 月14日向國有財產局申請承租系爭
    土地，租期自90年1 月1 日起至99年12月31日止，現租賃關
    係仍存續中。此有國有養地租賃契約書1 份在卷可憑（本院
    卷第120 頁）。
  (3)經濟部於94年12月25日以經水字第09404610160 號公告系爭
    土地為嚴重地層下陷地區，依國有財產局雲林分處95年1 月
    5 日台財產局管字第0950000430號函示，為配合行政院訂頒
    之「國土復育策略方案暨行動計畫」，該函下達後位於嚴重
    地層下陷地區之國有土地，不再受理新申租、申購案。此有
    國有財產局雲林分處96年9 月4 日台財產中雲二字第096000
    5285號函文1 份在卷可參（見本院卷第119 頁）。
四、本件爭點為：
  (1)系爭款項究係作為原告向被告購買系爭土地租賃權之對價？
    抑或係被告嗣後如可買受系爭土地時，系爭款項係作為原告
    向被告購買系爭土地之對價？
  (2)原告請求被告返還系爭款項，有無理由？
五、系爭款項究係作為原告向被告購買系爭土地租賃權之對價？
    抑或係被告嗣後如可買受系爭土地時，系爭款項係作為原告
    向被告購買系爭土地之對價？
  (1)原告主張其給付被告之系爭款項，係作為將來被告如可買受
    系爭土地時，伊購買系爭土地之價款等語，惟已為被告否認
    ，辯稱：系爭款項僅係原告向伊購買系爭土地租賃權之對價
    ，如嗣後伊可購買系爭土地時，購買系爭土地之價款仍要原
    告支付云云。經查，系爭讓渡書之名稱雖載明為「國有養地
    租賃權讓渡書」，惟解釋意思表示，應探求當事人之真意，
    不得拘泥於所用之辭句，民法第98條定有明文。按兩造所簽
    訂系爭讓渡書內容略以：被告承租國有之系爭土地，原告欲
    使用系爭土地，故雙方協議被告以1,600,000 元讓渡予原告
    ，但限於法令無法辦理承租、過戶，故由原承租人（指被告
    ）繼續承租，未來法令如有修正，被告願無條件配合辦理過
    戶，並願由被告向國有財產局辦理買賣，再無條件過戶予原
    告，而自簽立系爭讓渡書之日起之所有租金及手續費用由原
    告完全負擔等語（本院卷第5 頁）。是依系爭讓渡書之內容
    ，兩造應係約定由原告給付系爭款項予被告，係被告應將其
    所承租之系爭土地使用權讓渡與原告，且於將來被告可向國
    有財產局雲林分處買受系爭土地時，被告應將系爭土地移轉
    予原告所有，且被告因負有向國有財產局雲林分處買受系爭
    土地後再移轉予原告所有之義務，故買受系爭土地之價款，
    自應由被告支付，另辦理系爭土地移轉過戶手續之費用（如
    規費、代書費用等），則由原告負擔，此應係兩造之真意。
    參以被告自承其向國有財產局雲林分處承租系爭土地之租金
    ，95年之租金僅為24元，94年以前每年租金均在100 元以下
    等語（本院卷第108 頁），復有被告所提出租金繳納收據1
    份在卷可憑（本院卷第110 頁），且為原告所不爭執，自堪
    認為真實。是如原告僅係為使用系爭土地而向被告購買租賃
    權，衡情其僅須支付相當或略高於租金之對價即可，而不須
    支付高達1,600, 000元之系爭款項予被告，故被告辯稱：系
    爭款項係原告為購買系爭土地租賃權之對價云云，顯與常情
    不符，不足採信。從而，原告主張系爭款項係為備將來被告
    可買受系爭土地時，原告用以購買系爭土地之價款等情，即
    可採信。
  (2)另證人即兩造簽訂系爭讓渡書之介紹人乙○○於本院先則證
    稱：當初是被告將系爭土地之使用權讓給原告，原告則給付
    被告使用代價1,600,000 元。如果被告可以向國有財產局取
    得土地，向國有財產局買受系爭土地的費用，仍要由原告支
    付。伊認為系爭土地面臨馬路，使用方便，故伊開立1,600,
    000 元這個價格等語（見本院卷第56頁）；嗣又改稱：當時
    雙方有約定如果嗣後被告有自國有財產局買受系爭土地時，
    要配合原告將系爭土地移轉予原告，至於向國有財產局買受
    系爭土地的錢是要由何人支付，雙方就此點有無約定，因時
    間太久伊忘記了等語（本院卷第57、58頁），是證人乙○○
    就系爭款項先則證稱係原告購買系爭土地租賃權之對價云云
    ，惟嗣後又改稱買受系爭土地之價款應由何人支付一節，伊
    忘記了云云，其證述前後不一，且證人乙○○係兩造簽訂系
    爭讓渡書之介紹人，系爭款項之金額又係由其提出，則其就
    系爭款項之用途應知之甚詳，證人乙○○卻就買受系爭土地
    之價款應由何人支付，此重要之點，前後證述不一，足見其
    上開證詞應係避重就輕之詞，不足採信。
  (3)綜上，原告主張系爭款項係將來被告可買受系爭土地時，原
    告用以購買系爭土地之價款等語，應可採信。被告辯稱：系
    爭款項僅係原告購買系爭土地之租賃權，將來購買系爭土地
    之價款仍要原告支付云云，不足為採。
六、原告請求被告返還系爭款項，有無理由？
  (1)按因不可歸責於雙方當事人之事由，致一方之給付全部不能
    者，他方免為對待給付之義務；如僅一部不能者，應按其比
    例減少對待給付。前項情形，已為全部或一部之對待給付者
    ，得依關於不當得利之規定，請求返還，民法第266 條定有
    明文。
  (2)查本件原告給付系爭款項，係為將來被告可向國有財產局雲
    林分處買受系爭土地時，原告用以購買系爭土地之價款，已
    如上述，而於兩造簽立系爭讓渡書後，系爭土地於94年12月
    25日經經濟部公告為嚴重地層下陷地區，且依國有財產局雲
    林分處95年1 月5 日上開函文，位於嚴重地層下陷地區之國
    有土地，不再受理新申租、申購案，為兩造所不爭，是被告
    已無法自國有財產局雲林分處買受系爭土地，且此係無法歸
    責於兩造之事由，則被告依系爭讓渡書所約定，其於將來可
    向國有財產局雲林分處買受系爭土地時，被告應向國有財產
    局雲林分處買受系爭土地並將系爭土地移轉予原告所有之義
    務，已無法履行而給付不能，依上開法條規定，被告自應將
    原告已為之對待給付，即原告用以購買系爭土地價款之系爭
    款項，返還予原告。從而，原告依據民法第266 條第2 項規
    定，請求被告返還系爭款項1,600,000 元，及自起訴狀繕本
    送達翌日即95年10月28日起至清償日止，按年息5 ％計算之
    利息，為有理由，應予准許。
七、又本院已依民法第266 條第2 項規定為原告勝訴之判決，則
    就原告主張依民法第227 條之2 規定請求部分，自無庸再予
    審酌，一併敘明。
八、原告陳明願供擔保請准宣告假執行，經核無不合，爰酌定相
    當之擔保金額准許之。
九、據上論結，原告之訴為有理由，依民事訴訟法第78條、第39
    0 條第2 項，判決如主文。
中　　華　　民　　國　 　96　　年　　10　　月　　9　　日
                   民事鳳山分庭審判長法　官  楊富強
                                     法  官  李怡諄
                                     法  官  呂憲雄
正本證明係照原本作成。
如不服判決，應於送達後二十日內，向本院提出上訴狀並表明上
訴理由，如於判決送達前提起上訴者，應於判決送達後十日內補
提上訴理由書（須附繕本）。
中　　華　　民　　國　 　96　　年　　10　　月　　9　　日
                                     書記官  李文廣
